【裁判字號】    91,上易,961
【裁判日期】    920701
【裁判案由】    給付代墊款
【裁判全文】
臺灣高等法院民事判決                            九十一年度上易字第九六一號
    上    訴    人  丁○○
    訴 訟 代 理 人  吳孟玲律師
    複  代  理  人  張樹萱律師
    上    訴    人  乙○○
    兼  右  三  人
    法 定 代 理 人  丙○○.
    被  上  訴  人  己○○
    右 八 人 共 同
    訴 訟 代 理 人  徐松龍律師
    複  代  理  人  陳建勳律師
右當事人間請求給付代墊款事件，兩造對於中華民國九十一年八月二十二日台灣台北
地方法院九十年度訴字第七六八號第一審判決各自提起上訴，上訴人丁○○並為訴之
追加，本院判決如左：
    主      文
乙○○應再給付丁○○新台幣拾貳萬零佰陸拾肆元及自民國九十二年六月三日起，
至清償日止，按年息百分之五計算之利息。
子○○應再給付丁○○新台幣貳拾肆萬零柒佰貳拾柒元及自民國九十二年六月三日起
，至清償日止，按年息百分之五計算之利息。
戊○○○應再給付丁○○新台幣拾貳萬零佰陸拾肆元及自民國九十二年六月三日起
，至清償日止，按年息百分之五計算之利息。
丙○○、癸○○、辛○○、壬○○應再連帶給付丁○○新台幣拾貳萬零佰陸拾肆元
及自民國九十二年六月三日起，至清償日止，按年息百分之五計算之利息。
丁○○之上訴及其餘追加之訴均駁回。
乙○○、子○○、戊○○○、癸○○、辛○○、壬○○、丙○○之上訴均駁回。
第二審訴訟費用關於丁○○上訴部分，由丁○○負擔；關於追加之訴部分，由子○○
負擔百分之十三，乙○○、戊○○○各負擔百分之六，丙○○、癸○○、辛○○、壬
○○連帶負擔百分之六，餘由丁○○負擔；關於乙○○、子○○、戊○○○、癸○○
、辛○○、壬○○、丙○○上訴部分，由子○○負擔五分之二，戊○○○、乙○○各
負擔五分之一，餘由癸○○、辛○○、壬○○、丙○○連帶負擔。
追加之訴假執行之聲請均駁回。
    事      實
壹、上訴人即被上訴人丁○○部分（下稱丁○○）：
一、聲明：
    上訴聲明：(一)原判決關於第一備位不利於丁○○部分廢棄。
              (二)右開廢棄部分，被上訴人己○○應給付丁○○新台幣（下同）四十
                四萬六千七百零一元及自起訴狀繕本送達之翌日起，至清償日止，
                按年息百分之五計算之利息。
              (三)追加被上訴人己○○及上訴人乙○○、戊○○○、子○○應再給付
                、及癸○○、辛○○、壬○○、丙○○應再連帶給付丁○○如民國
                （下同）九十二年五月二十七日書狀附表所示金額（見本院卷第二
                ○九頁，下稱附表一）及均自更正聲明狀繕本送達（見本院卷第二
                ○五、二三二頁）之翌日即九十二年六月三日起至清償日止，按年
                息百分之五計算之利息。
              (四)願供擔保請准宣告假執行。
    答辯聲明：上訴駁回。
二、陳述：除與原判決記載相同部分，予以引用外，並補稱略以：
    (一)依合夥契約書約定，丁○○於合夥期間執行業務所得之報酬之所得稅，應由合
      夥全體負責，且依國稅局試算結果，執行業務所得，應以夫妻合併申報方式計
      算所得稅為宜，故丁○○以夫妻合併方式申報，並無不合。
    (二)聘僱契約書均由被上訴人己○○與醫師簽訂，足見丁○○僅為信合美婦幼醫院
      及綜合醫院（下稱信合美醫院）名義上之院長，於擔任合夥團體負責人期間，
      並無實際權力，自無須負保管維護之責。
    (三)協議書約定以八十八年六月三十日為雙方權利義務界定日，縱丁○○須負保管
      責任，亦應止於八十八年六月三十日，然被上訴人己○○迄八十八年六月三十
      日仍未會同丁○○進行清點，被上訴人己○○既須負遲延責任，丁○○自無須
      就各項器具之短少負責。
    (四)雙方於合夥開始時既未對各項器具列冊管理，於合夥結束時亦無辦理點收，被
      上訴人己○○不能證明各項器具確有短少。
    (五)被上訴人己○○主張抵銷之債務，為合夥成立前存在之債務，且被上訴人己○
      ○已明確表示願承擔全部債務，丁○○自無須負責分擔該項債務。
    (六)合夥團體既於八十八年六月三十日因解散而消滅，則被上訴人己○○並無代表
      合夥團體及其他股東之權限。
三、證據：除援用原審之立證方法外，並補提出財政部台灣省北區國稅局八十八年度
          綜合所得稅核定繳款書、綜合所得稅核定通知書及試算表為證。
貳、上訴人子○○、癸○○、辛○○、壬○○、丙○○、戊○○○、乙○○部分（下
    稱子○○、癸○○、辛○○、壬○○、丙○○、戊○○○、乙○○）：
一、聲明：
    上訴聲明：(一)原判決關於第一備位不利於子○○、癸○○、辛○○、壬○○、康
                婧蓓、戊○○○、乙○○部分均廢棄。
              (二)右開廢棄部分，丁○○在第一審第一備位之訴及假執行之聲請均駁
                回。
    答辯聲明：(一)丁○○追加之訴均駁回。
              (二)如受不利判決，願預供擔保請准宣告免為假執行。
二、陳述：除與原判決記載相同部分，予以引用外，並補稱略以：
    (一)原合夥負責人即被上訴人己○○，已將其對於丁○○應分擔之合夥欠款債權及
      其從屬權利，於附表二所示金額範圍內，讓與乙○○、子○○、戊○○○、癸
      ○○、辛○○、壬○○、丙○○等七人（下稱乙○○等七人），乙○○等七人
      以上開受讓債權，就丁○○請求之金額主張抵銷，則丁○○對乙○○等七人之
      債權，即因抵銷而歸於消滅。
    (二)依合營事業契約書第十二條之約定，丁○○及其配偶暨扶養親屬他項所得應課
      之所得稅，應由丁○○自行負擔，丁○○自應將其配偶暨扶養親屬他項所得應
      課之所得稅扣除後，確定扣除後之金額範圍，始得向合夥團體請求。
三、證據：除援用原審之立證方法外，並補提出債權讓與合約書為證，及聲請訊問證
          人胡文鑫、蘇美皎。
、被上訴人己○○部分：
一、聲明：(一)丁○○之上訴及追加之訴均駁回。
          (二)如受不利判決，願預供擔保請准宣告免為假執行。
二、陳述：除與原判決記載相同部分，予以引用外，並補稱略以：
    依合營事業契約書第十二條之約定，丁○○及其配偶暨扶養親屬他項所得應課之
    所得稅，應由丁○○自行負擔，丁○○自應將其配偶暨扶養親屬他項所得應課之
    所得稅扣除後，確定扣除後之金額範圍，始得向合夥團體請求。
三、證據：除援用原審之立證方法外，並補提出債權讓與合約書為證，及聲請訊問證
          人胡文鑫、蘇美皎。
    理    由
壹、程序方面：
    按在第二審為訴之變更、追加，非經他造同意，不得為之，但民事訴訟法第二百
    五十五條第一項第二款至第四款之情形，不在此限，民事訴訟法第四百四十六條
    第一項定有明文。本件丁○○在本院追加第三項之請求為：「被上訴人己○○及
    上訴人乙○○、戊○○○、子○○應再給付、及癸○○、辛○○、壬○○、丙○
    ○應再連帶給付上訴人丁○○如附表一及均自更正聲明狀繕本送達（見本院卷第
    二○五、二三二頁）之翌日即九十二年六月三日起至清償日止，按年息百分之五
    計算之利息」（見本院卷第二三二頁），經核與原請求之基礎事實同一，具有民
    事訴訟法第二百五十五條第一項第二款之情形，依上開規定，自應准許。
貳、實體方面：
一、本件丁○○主張：乙○○、己○○、子○○、戊○○○、甲○○、庚○○（後二
    人，另以裁定駁回）及丙○○、癸○○、辛○○、壬○○之被繼承人鄭寬平等人
    ，推由己○○代表於八十五年五月十日與伊簽訂合營契約，約定由伊出任信合美
    醫院院長，伊於信合美醫院所獲得之報酬應課之綜合所得稅，則由合營事業總收
    入列支，嗣該合夥於八十八年六月間解散，然伊接獲國稅局八十五年度、八十六
    年度及八十八年度之補稅通知，伊於信合美醫院之執行業務所得部分之所得稅額
    三百二十一萬九千四百五十元，自應由合營事業負擔。惟合夥人鄭寬平已於八十
    八年九月十九日死亡，癸○○、辛○○、壬○○及丙○○為其繼承人，自應連帶
    負責，而上開合夥財產已不足清償合夥之債務等情，爰依民法第六百八十一條、
    第二百八十一條第一項、第六百七十七條及第一千一百五十三條第一項規定，求
    為命己○○、子○○、戊○○○、乙○○分別給付及丙○○、癸○○、辛○○、
    壬○○連帶給付如原判決附表所示金額及自起訴狀繕本送達之翌日起，至清償日
    止，按年息百分之五計算利息之判決（原審依第一備位聲明，判命子○○、戊○
    ○○、乙○○分別給付及丙○○、癸○○、辛○○、壬○○連帶給付如原判決附
    表所示金額；而駁回丁○○對於被上訴人己○○之請求。兩造各自對於上開敗訴
    部分聲明不服），丁○○並於上訴後，追加被上訴人己○○及上訴人子○○、戊
    ○○○、乙○○再給付及丙○○、癸○○、辛○○、壬○○再連帶給付如附表一
    「應給付之餘額」欄所示金額，及均自更正聲明狀繕本送達之翌日即九十二年六
    月三日起，至清償日止，按年息百分之五計算利息之判決。
    己○○、乙○○、子○○、戊○○○、丙○○、癸○○、辛○○、壬○○等人（
    下稱己○○等人）咸以：依該合營事業契約書第十二條之約定，丁○○及其配偶
    暨扶養親屬他項所得應課之所得稅，應由丁○○自行負擔，丁○○向合夥團體請
    求之金額，並未扣除自其配偶暨扶養親屬他項所得應課之所得稅；丁○○係信合
    美醫院院長，就該醫院醫療器材設備之保管，應盡善良管理人之注意義務，信合
    美醫院結束營業後，經清點發現短少醫療器材設備共值一百五十一萬一千四百十
    五元，是合夥對丁○○亦有損害賠償請求權得主張抵銷；丁○○占合夥股份百分
    之十，對於合夥應負擔之系爭稅款債務，丁○○應分擔百分之十，於此範圍因混
    同而歸於消滅，其不得請求；系爭合夥對己○○負有三千八百二十萬元之借款債
    務，己○○自得於丁○○請求金額範圍內主張抵銷，其餘乙○○等七人，依民法
    第二百七十四條規定亦同免責任；又己○○已將其對丁○○應分擔之合夥欠款債
    權及其從屬權利，於附表二所示金額範圍內讓與乙○○等七人（見本院卷第一八
    七、一九一、一九二頁），乙○○等七人再以上開受讓債權，主張與丁○○請求
    之金額抵銷，則丁○○之債權即已因抵銷而歸於消滅（見本院卷第一九六頁）云
    云，資為抗辯。
二、本件經依民事訴訟法第四百六十三條準用同法第二百七十條之一第一項第三款規
    定，整理並協議簡化爭點及不爭執點後，兩造同意就九十二年一月二十日準備程
    序時所陳述之事實及主張之法律關係為論斷（見本院卷第一六三、一六四頁）。
    本件丁○○與己○○、乙○○、子○○、戊○○○、甲○○、庚○○及丙○○、
    癸○○、辛○○、壬○○之被繼承人鄭寬平，推由己○○代表於八十五年五月十
    日與丁○○簽訂合營事業契約書（下稱系爭合營契約），約定由丁○○出任信合
    美醫院院長，而丁○○於信合美醫院所獲得之報酬之綜合所得稅，則由該合營事
    業總收入列支之事實，為兩造所不爭執，並有系爭合營契約（見原審卷第十三頁
    至第十五頁）可證，自堪信為真實。茲僅就兩造之爭執點，分述如左：
    (一)依系爭合營契約前言已載明：「立合約書人甲方永和信合美眼科所股東會代表
      人己○○，乙方婦產科專科醫師丁○○，茲為『合營事業』及聘請主持永和信
      美婦幼醫院及綜合醫院院長事宜，雙方同意訂立契約事項如下‧‧‧」（見原
      審卷第十三頁）；再依股東名簿所示，信合美醫院股東有丁○○、乙○○、己
      ○○、子○○、戊○○○、甲○○、庚○○、鄭寬平共八位，其等出資額分別
      為：己○○之出資額比例為百分之五十五，甲○○、子○○之出資額比例各為
      百分之十，其餘股東丁○○、高音梅、戊○○○、庚○○、鄭寬平等人之出資
      額比例各為百分之五；而丁○○之配偶姜淑姬亦曾代表丁○○出席信合美醫院
      及偉翔眼鏡公司股東會，此有系爭合營契約（見原審卷第十三頁至第十五頁）
      、股東名簿（見原審卷第二七頁）及信合美醫院及偉翔眼鏡公司八十七年十二
      月十三日股東會會議記錄（見原審卷第二八頁至第三十頁）可稽，復為兩造所
      不爭執，足證信合美醫院確係丁○○及上開己○○等八人所合資經營之共同事
      業。
    (二)丁○○主張依國稅局補稅通知，伊於信合美醫院執行業務所得之補稅額合計為
      三百二十一萬九千四百五十元，依系爭合營契約，執行業務應課綜合所得稅，
      應由合營事業負擔，因該合夥已於八十八年六月間解散，系爭稅款債務自應由
      前開己○○等人負責清償，並提出系爭合營契約（見原審卷第十三、十四頁）
      、丁○○財政部台北市國稅局八十五年度綜合所得稅核定稅額繳款書（見原審
      卷第十六頁至第二一頁）、丁○○之配偶姜淑姬台北市國稅局八十六年度綜合
      所得稅核定稅額繳款書（見原審卷第二二頁至第二六頁）、八十五年度綜合所
      得稅速算公式（見原審卷第一一五頁至第一一七頁）、八十六年度綜合所得稅
      速算公式（見原審卷第一一八頁至第一二○頁）、財政部台灣省北區國稅局八
      十八年度綜合所得稅核定繳款書（見本院卷第八七頁）、財政部台灣省北區國
      稅局八十八年度綜合所得稅核定通知書（見本院卷第八八頁至第九十頁）及八
      十八年度綜合所得稅試算表（見本院卷第一三七、一三八頁）為證，而己○○
      等人則以前開情詞置辯。經查：
      1.依系爭合營契約第十二條約定：「乙方（指丁○○）在本婦幼醫院所獲得之
        報酬應課之綜合所得稅及醫師公會會費由合營事業總收入項下列支，但乙方
        及其配偶暨扶養親屬如另有他項所得其應課之所得稅則應由乙方自行負擔」
        （見原審卷第十四頁），是丁○○在信合美醫院執行業務所得應課之綜合所
        得稅，應由合營事業負擔，自屬合夥之債務。
      2.再依前開八十五年度綜合所得稅核定通知書（見原審卷第十六頁至第二一頁
        ）及所得稅速算公式（見原審卷第一一五頁至第一一七頁）所示，八十五年
        度丁○○及其配偶姜淑姬之核定所得總額為四百三十一萬九千四百四十七元
        ，國稅局核定丁○○應繳納之稅額為五十六萬一千八百四十五元（見原審卷
        第十七頁）。上述所得總額四百三十一萬九千四百四十七元，扣除丁○○在
        信合美醫院之執業所得二百二十四萬七千七百六十八元（見原審卷第二一頁
        ），其餘之金額二百零七萬一千六百七十九元，即為丁○○及姜淑姬之其他
        所得總額（其計算式為：4,319,447元－2,247,768元=2,071,679元），減去
        當年度所得稅法規定免稅額四十五萬五千元及扣除額四十四萬九千元後，其
        餘所得淨額為一百十六萬七千六百七十九元，而姜淑姬之薪資所得為二十萬
        元，減去配偶免稅額七萬元及配偶薪資所得扣除額五萬八千元後，其配偶薪
        資所得淨額為七萬二千元，再將其餘所得淨額一百十六萬七千六百七十九元
        減去配偶薪資所得淨額七萬二千元後，即為不含配偶薪資之其餘所得淨額一
        百零九萬五千六百七十九元，再依八十五年度所得稅法規定，其適用之稅率
        為百分之二十一，減去累進差額九萬四千三百元，則不含配偶薪資所得之其
        餘所得應納稅額為十三萬五千七百九十三元（其計算式為：1,095,679元×
        21% -94,300元=135,792.59元，元以下四捨五入）；又其配偶姜淑姬薪資所
        得淨額七萬二千元適用之稅率為百分之六，則姜淑姬薪資所得應納稅額為四
        千三百二十元，是八十五年丁○○應自行負擔納稅額為十四萬零一百十三元
        （其計算式為：135,793元＋4,320元=140,113元）；準此，以其所得總額四
        百三十一萬九千四百四十七元計算之稅額為五十六萬一千八百四十五元，減
        去丁○○應自行負擔繳納稅額十四萬零一百十三元，其餘稅額四十二萬一千
        七百三十二元（其計算式為：561,845元－140,113元＝421,732元）即為丁
        ○○八十五年度在信合美醫院執行業務所得應補納稅額。
      3.又依前開八十六年度綜合所得稅核定通知書（見原審卷第二二頁至第二六頁
        ）及八十六年度綜合所得稅速算公式（見原審卷第一一八頁至第一二○頁）
        所示，當年度係以姜淑姬為納稅人（見原審卷第二三頁），而丁○○八十六
        年度並無薪資所得（見原審卷第二三頁至第二六頁），丁○○及其配偶姜淑
        姬之核定所得總額為五百二十五萬七千五百三十四元，國稅局核定丁○○應
        繳納之稅額為九十二萬七千八百六十五元（見原審卷第二三頁）。上述所得
        總額五百二十五萬七千五百三十四元，扣除丁○○在信合美醫院之執業所得
        四百十五萬一千零八元，其餘所得之金額一百十萬六千五百二十六元，即為
        丁○○及姜淑姬之其他所得總額（其計算式為：5,257,534元-4,151,008元
        =1,106,526元），減去當年度所得稅法規定免稅額四十六萬八千元及扣除額
        三十九萬五千元後，其餘所得之淨額為二十四萬三千五百二十六元，依當年
        度所得稅法規定，其適用之稅率為百分之六，應納稅額為一萬四千六百十二
        元（其計算式為：1,106,526元×6%=14,611.56元，元以下四捨五入），準
        此，以其所得總額五百二十五萬七千五百三十四元計算之稅額為九十二萬七
        千八百六十五元，扣除已納稅額五十二萬二千八百零二元及丁○○應自行負
        擔之稅額一萬四千六百十二元後，其餘稅額三十九萬零四百五十一元（其計
        算式為：927,865元－522,802元＝390,451元），即為丁○○八十六年度在
        信合美醫院執行業務所得應補納之稅額。
      4.又依前開八十八年度綜合所得稅核定繳款書（見本院卷第八七頁）、八十八
        年度綜合所得稅核定通知書（見本院卷第八八頁至第九十頁）及八十八年度
        綜合所得稅試算表（見本院卷第一三七、一三八頁）所示，國稅局核定當年
        度丁○○及其配偶姜淑姬之核定所得總額八百九十一萬五千二百五十二元，
        扣除全部免稅額四十六萬八千元及全部扣除額四十七萬元後，所得淨額為七
        百九十七萬七千二百五十二元（其計算式為：8,915,252元-468,000元
        -470,000元=7,977,252元－見本院卷第八八頁），而姜淑姬該年度之薪資所
        得為五十一萬零二百五十元扣除七萬二千元之免稅額及六萬元之薪資扣除額
        後，所餘三十七萬八千二百五十元即為姜淑姬之薪資所得淨額，該年度姜淑
        姬之薪資所得淨額適用稅率為百分之十三，則姜淑姬之薪資應納稅額為二萬
        三千二百七十七元；該年度所得淨額為七百九十七萬七千二百五十二元，扣
        除姜淑姬薪資所得淨額三十七萬八千二百五十元後，其餘所得淨額為七百五
        十九萬九千零二元，適用稅率為百分之四十，應納稅額為二百三十八萬四千
        三百元。合計上開兩項應納稅額二萬三千二百七十七元及二百三十八萬四千
        三百元，再扣除可扣抵稅額三百五十元後，其餘二百四十萬七千二百六十七
        元即為丁○○八十八年度在信合美醫院執行業務所得應補納之稅額（其計算
        式為：2,384,300元+23,272元-305元=2,407,267元－見本院卷第八八頁）。
      5.綜上，丁○○八十五年度、八十六年度及八十八年度在信合美醫院執行業務
        所得應補納之稅額合計為三百二十一萬九千四百五十元（其計算式為：
        309,451元+421,732元+24,07,267元=3,219,450元）。雖己○○等人抗辯丁
        ○○並非實際納稅人，且其請求之金額並未扣除其配偶暨扶養親屬他項所得
        應課之所得稅云云。惟查丁○○所提出之八十五年度、八十六年度及八十八
        年度綜合所得稅核定稅額繳款書，納稅義務人雖分別列為丁○○或其配偶姜
        淑姬，惟依所得稅法第十五條規定，夫妻須合併申報所得稅，尚難以八十六
        年度之納稅義務人非列為丁○○，即謂該年度在信合美醫院所得報酬所應納
        之所得稅款並非由丁○○所繳納。又丁○○所請求之金額，均已扣除其配偶
        暨扶養親屬他項所得應課之所得稅額，已如前述，並經本院函請財政部財稅
        資料中心檢送丁○○八十五年度至八十九年度所得稅報稅資料，經核閱無訛
        ，亦有財政部財稅資料中心九十一年十二月二十日資五字第九一二二九四一
        一號函送之丁○○所得報稅資料（見本院卷第九九頁至第一二○頁）可稽，
        足見己○○等人所為之上開抗辯，殊不足取。
    (三)按合夥財產不足清償合夥之債務時，各合夥人對於不足之額，連帶負其責任，
      民法第六百八十一條定有明文；而按合夥營業之債務，合夥解散後，合夥人當
      然為該營業之債務主體（參照最高法院十八年上字第二二五六號判例）。本件
      丁○○主張系爭合夥因不堪虧損業於八十八年六月三十日解散，並無剩餘任何
      合夥財產，既為己○○等人所不爭執，依上開說明，系爭合夥之全體合夥人自
      應為該營業之債務主體。丁○○雖主張依系爭合營契約第十二條及八十八年八
      月四日協議書第二條之約定，丁○○執行業務所得之所得稅款，應由丁○○以
      外之合夥人即己○○等人負擔云云，並提出系爭合營契約（見原審卷第十三頁
      至第十五頁）及八十八年八月四日協議書（見原審卷第一○○頁）為證，然查
      系爭合營契約第十二條係約定丁○○在信合美婦幼醫院所獲得之報酬應課之綜
      合所得稅，由「合營事業總收入」項下列支，即應由「合夥財產」負擔。而該
      合夥現已無財產可資清償，已為合夥人庚○○所自認（見原審卷第三八三頁）
      ，揆諸上開說明，自應由全體合夥人負責。又該「八十八年八月四日協議書」
      第二條僅係約定：「雙方同意八十八年十一月份，乙方（即丁○○）在（永和
      ）信合美聯合診所獲得報酬額其應課之綜合所得稅，應按雙方八十五年五月十
      日所訂合約第十二條規定，由甲方（即前信合美聯合診所股東代表己○○）診
      所收入額項下列支，但乙方及其配偶暨扶養親屬之收入其應納之綜合所得稅，
      亦應依前約由乙方自行負責繳納，至於自八十五年七月一日起至八十七年十二
      月三十一日止，乙方在（永和）信合美聯合診所獲得之報酬額，雖已由甲方診
      所辦理申報繳納在案，但國稅局如有補稅之情事時，其補徵稅額，如有屬於乙
      方在甲方獲得之報酬額者，則此一部分之補稅額仍由甲方負擔」（見原審卷第
      一○○頁），亦僅係在重申系爭合營契約第十二條約定之意旨，尚難據為認定
      丁○○執行業務所得應納之所得稅款，應由丁○○以外之他合夥人負擔，是丁
      ○○此部分之主張，自不足取。
    (四)次按合夥財產不足清償合夥之債務時，依民法第六百八十一條之規定，各合夥
      人對於不足之額雖連帶負其責任，但合夥人之債權人為合夥人中之一人時，自
      己亦為連帶債務人中之一人，其對於合夥之債權與其所負之連帶債務已因混同
      而消滅，依民法第二百七十四條之規定，他合夥人亦同免其責任，故該合夥人
      對於他合夥人，僅得依民法第二百八十一條、第二百八十二條之規定，行使其
      求償權，不得更行請求連帶清償（參照最高法院二十九年上字第一一０五號判
      例）；又民法第二百八十一條第一項規定，連帶債務人中之一人，因清償或其
      他行為，致他債務人同免責任者，得向他債務人請求償還其各自分擔之部分，
      並自免責時起之利息。本件丁○○就合夥所負系爭稅款債務，已因混同而使己
      ○○等他合夥人同免責任，丁○○自得向他合夥人請求償還其各自分擔之部分
      ；又按民法第六百七十七條第一項規定，分配損益之成數，未經約定者，按照
      各合夥人出資額之比例定之。本件合夥並未特別約定分配損益之成數，自應按
      各合夥人出資額之比例決定其應分擔之部分。依前開股東名簿所載之出資額（
      見原審卷第二七頁），己○○之出資額比例為百分之五十五，甲○○、子○○
      之出資額比例各為百分之十，丁○○、高音梅、戊○○○、庚○○、鄭寬平之
      出資額比例各為百分之五。準此，己○○應負擔一百七十七萬零六百九十八元
      （其計算式為：3,219,450元x55%= 1,770,698元），甲○○及子○○各應負擔
      三十二萬一千九百四十五元（其計算式為：3,219,450元x10%= 321,945元），
      庚○○、戊○○○、高音梅及鄭寬平各應負擔十六萬零九百七十三元（其計算
      式為：3,219,450元x5%=160,973元，元以下四捨五入）。惟鄭寬平已於八十八
      年十月六日死亡，有
      婧蓓、癸○○、辛○○及壬○○等人連帶負擔上開十六萬零九百三十七元。
    (五)雖己○○等人抗辯：丁○○依系爭合營契約之約定，就信合美醫院使用之醫療
      器材設備應盡善良管理人之注意義務，然其等於該醫院結束營業後，經清點發
      現短少價值一百五十一萬一千四百十五元之醫療器材設備，其餘合夥人就此對
      丁○○有損害賠償請求權，自得主張抵銷云云，並提出己○○八十八年八月十
      七日、八十九年十月二十六日致丁○○之律師函（見原審卷第六八頁至第七四
      頁）、醫療設備明細表（見原審卷第二三九頁至第二四○頁）、信合美聯合診
      所婦產科部門固定資產登記總卡目錄表及原始憑證（內含送貨單、估價單、統
      一發票、合約書、送貨通知書、銷貨單、請款明細、訂購單、出貨單、支出證
      明單、收據－見原審卷第二四三頁至第二六九頁）為證。然查：
    1.系爭合營契約第三條固約定：「設備：包括建築裝潢、空調、醫療器材等由甲
      方（指信合美醫院）提供詳如清冊(1)，開業後壹年，如需再添購者，由乙方（
      指丁○○）視需要知會甲方後購置醫療新設備，所需費用由合營事業負擔，該
      新購設備屬雙方共有，應造成清冊(2)交雙方各執乙份，合營期滿時，按折舊計
      算出售，所得款項照合營之比率分配」（見原審卷第十三頁），惟上開約定僅
      係在約定經營信合美醫院所需設備應由合夥提供，並未約定應由丁○○負責保
      管。
    2.至己○○等人所提出之前開醫療設備明細表、信合美聯合診所婦產科部門固定
      資產登記總卡目錄表及原始憑證（見原審卷第二四三頁至第二六九頁），充其
      量僅能據為證明信合美醫院曾購置該等醫療器材設備，而證人胡文鑫亦在本院
      證稱，該等器材設備係婦產科職業所需用品（見本院卷第一四四頁），再參以
      當時於信合美醫院執業之婦產科醫生並非僅丁○○一人，尚有訴外人陳寶珠，
      有己○○與陳寶珠於八十七年六月四日之協議書可稽（見原審卷第三四○、三
      四一頁），是僅憑該固定資產登記總卡目錄表及原始憑證，尚難據為證明該等
      器材設備全由丁○○一人使用；又己○○等人於合夥結束營業時，並未會同丁
      ○○辦理點交，此亦為己○○所舉出之證人即信合美醫院護理長陳美娟在原審
      證述：「（婦產科搬走後，丁○○）沒有與信合美醫院清點器具」（見原審卷
      第一五四頁），且丁○○復主張伊開設新診所所需之醫療器材設備，係另行採
      購，並提出統一發票（見原審卷第三四六頁至第三四八頁）為證，亦難僅憑己
      ○○等人片面所提出之醫療設備明細表，即認定信合美醫院確實短少價值一百
      五十一萬一千四百十五元之醫療器材設備。
    3.證人陳美娟雖於原審證稱：「我離職之前，信和美醫院婦產科就結束，搬到樓
      上去，一樣是丁○○在做，不屬於信和美醫院．．。我每天大約八點上班，都
      要請值大夜班的婦產科人員幫我開門，有一天早上上班時，剛好看到一位婦產
      科護士推著嬰兒車載著嬰兒往樓上去，．．我經過婦產科一看，結果所有器具
      都不見，但病房的床還在，器具搬到那裡去，我不知道」、「我發現婦產科搬
      走後，即請眼科其他護士與我到婦產科看有無可以再利用的東西，婦產科每間
      房間都有檢查過，所以我確定只有病房病床及產檯、無影燈留下來」云云（見
      原審卷第一五四、一五五頁），惟查己○○等人抗辯所短少醫療器材設備中，
      並未有證人陳美娟所證稱遭推走之嬰兒車，且證人陳美娟既未親見丁○○或其
      指使之人將信合美醫院婦產科之設備器具搬運至其新開業診所，亦不知該等物
      品之去處，尚難據為有利於己○○等人之認定。
    4.綜上，己○○等人就其等所辯「設備短少」及「損害額」，既不能舉證以實其
      說，縱丁○○所舉證據尚有疵累，依舉證責任分配之原則，己○○等人所辯仍
      不足取。是己○○等人抗辯對丁○○有一百五十一萬一千四百一十五元之損害
      賠償債權可主張抵銷，即屬無據。
    (六)至己○○等人另抗辯：本件合夥對己○○負有三千八百二十萬元之借款債務，
      己○○於丁○○請求金額範圍內主張抵銷；又己○○已將其對於丁○○應分擔
      之合夥欠款債權及其從屬權利，於附表二所示金額範圍內讓與乙○○、子○○
      、戊○○○、癸○○、辛○○、壬○○、丙○○等七人，乙○○等七人以上開
      受讓債權主張抵銷等語。雖為丁○○所否認，但查：
    1.己○○抗辯該合夥對伊負有三千八百二十萬元之借款債務，業據其提出營業讓
      渡契約書（內含偉翔眼鏡股份有限公司財產目錄、信合美聯合診所財產目錄、
      損益表、試算表、營業費用明細表、手術耗材藥品明細、廠商產品現有庫存總
      表、其他應付帳款、短期借款明細表、廠商支票明細表－見原審卷第二七二頁
      至第三一七頁）為證，即丁○○亦自認曾簽署該營業讓渡契約書（見原審卷第
      三八四頁），且證人何鳳琴亦在原審證稱，該營業讓渡契約書附件之短期借款
      明細表（見原審卷第三一六頁）為其所製作（見原審卷第一五一頁），再參以
      該營業讓渡契約書第五條第一項、第二項約定：「甲方（即系爭合夥）應造具
      兩事業之點交日前個月帳冊影本、應收未收、應付未付款項、財產設備目錄
      、消耗性藥品及消耗性耗材庫存表、營業場地租約及員工名冊、人事資料等表
      冊列為本約附件，以為點交依據」、「兩事業於營業點交基準日前之一切權利
      、義務歸屬甲方，之後則歸屬乙方（第三人吳偉聰）．．．」（見原審卷第二
      七五頁）。所謂營業點交基準日，依該契約第四條第一項約定為八十八年九月
      一日，是於該日前之債務，仍應由合夥負擔，且依該契約附件之八十八年八月
      六日短期借款明細表（見原審卷第三一六頁）所載，己○○借款二筆各為三千
      七百二十萬元及一百萬元，該營業讓渡契約書既將上開短期借款明細表列為附
      件，並約定營業點交基準日八十八年九月一日前之權利義務均由該合夥負擔，
      丁○○並於該營業讓渡契約書上簽名，足證丁○○確已承認己○○對該合夥確
      有上開二筆借款債權存在，始同意將信合美醫院以上述條件讓渡第三人吳偉聰
      。是丁○○空言否認己○○之借款債權，殊不足取。足證系爭合夥對己○○確
      實負有三千八百二十萬元之借款債務。
    2.己○○既為合夥人之一，自亦為連帶債務人中之一人，其對於合夥之借款債權
      與其所負之債務，已因混同而消滅，是他合夥人包含丁○○在內亦同免責任，
      然己○○得向他合夥人請求彼等償還按出資額比例應負擔之部分，丁○○依其
      出資額比例為百分之五，應負擔一百九十一萬元（38,200,000元×5%
      =1,910,000元）。準此，丁○○對己○○負有一百九十一萬元之債務，而己○
      ○對丁○○負有一百七十七萬零六百九十八元之債務，其給付種類相同，並均
      屆清償期，己○○自得對丁○○主張抵銷，並已據己○○以九十年十二月三十
      一日答辯狀繕本之送達為抵銷之意思表示，有該答辯狀可稽（見原審卷第二三
      六頁），且為丁○○所不爭執，是丁○○對己○○一百七十七萬零六百九十八
      元之債權已於己○○主張抵銷之範圍內即告消滅，則丁○○依民法第二百八十
      一條第一項及第六百七十七條規定，請求己○○給付一百七十七萬零六百九十
      八元，自屬無據。
    3.乙○○、子○○、戊○○○、癸○○、辛○○、壬○○、丙○○等七人雖抗辯
      己○○已將伊等對於丁○○應分擔之合夥欠款債權及其從屬權利，於附表二所
      示之金額範圍內讓與伊等，伊等均以前開受讓債權，就伊等應給付丁○○之金
      額主張抵銷等語，並提出各該債權讓與合約書為證（見本院卷第五四、五五頁
      、本院卷第五九至六六頁、第一九七頁至第二○○頁、第二二一頁至第二二八
      頁），惟查己○○以其對丁○○所享有一百九十一萬元之債權，與其對丁○○
      所負一百七十七萬零六百九十八元之債務相抵銷後，其對丁○○尚得請求之債
      權僅剩餘十三萬九千三百零二元（其計算式為：1,910,000元-1,770,698元
      =139,302元），然各該債權讓與契約書所記載讓與金額如附表二所示，共計卻
      多達九十六萬五千八百三十七元（其計算式為：160,973元+160,973元
      +160,973元+321,945元+160,973元=965,837元），且各該債權讓與契約書又均
      未記載該債權讓與時間，再參以在原審始終並未提及有此事，顯非事實，是乙
      ○○等七人以該債權讓與契約書主張抵銷，殊不足取。
四、綜上所述，丁○○依據民法第六百七十七條第一項規定，請求己○○給付四十四
    萬六千七百零一元及法定遲延利息，及在本院追加如附表一所示己○○應再給付
    一百三十二萬三千九百八十七元及自更正聲明狀繕本送達之翌日即九十二年六月
    三日起至清償日止，按年息百分之五計算之利息部分，均屬不應准許；丁○○另
    依據民法第六百七十七條第一項及第一千一百五十三條規定，請求乙○○、蘇秋
    「應給付上訴人丁○○」欄所示金額及法定遲延利息，及在本院追加如附表三「
    應再給付之餘額」欄所示金額及均自更正聲明狀繕本送達之翌日即九十二年六月
    三日起至清償日止，按年息百分之五計算之利息部分，均屬應予准許。從而，原
    審就上開應予准許部分（除追加之訴部分外），所為乙○○等七人敗訴之判決，
    並無不合，乙○○等七人之上訴論旨指摘原判決此部分不當，求予廢棄改判，為
    無理由；就上開不應准許部分（除追加之訴部分外），所為丁○○敗訴之判決，
    並無違誤，丁○○之上訴論旨指摘原判決此部分不當，求予廢棄改判，為無理由
    。末查追加之訴假執行之聲請關於丁○○勝訴部分，因所命之給付未逾一百五十
    萬元，經此判決後，即告確定，已無宣告假執行之必要；關於丁○○敗訴部分，
    亦因失所附麗，應併予駁回。至其餘部分，另以裁定終結。附此敘明。
五、至兩造其餘之攻擊或防禦方法及未經援用之證據，經本院斟酌後，認為均不足以
    影響本判決之結果，自無逐一詳予論駁之必要，併此敘明。
六、據上綸結，本件丁○○之上訴為無理由，追加之訴為一部有理由，一部無理由；
    乙○○等七人之上訴為無理由，依民事訴訟法第四百五十條、四百四十九條第一
    項、第七十八條、第七十九條但書、第八十五條第一項但書、第二項，判決如主
    文。
中      華      民      國    九十二    年      七      月      一      日
                                    民事第十三庭
                                        審判長法  官  林  鄉  誠
                                              法  官  劉  清  景
                                              法  官  王  聖  惠
右正本係照原本作成。
丁○○如不服本判決，應於收受送達後二十日內向本院提出上訴書狀，其未表明上訴
理由者，應於提出上訴後二十日內向本院補提理由書狀（均須按他造當事人之人數附
繕本）上訴時應提出委任律師或具有律師資格之人之委任狀；委任有律師資格者，另
應附具律師資格證書及釋明委任人與受任人有民事訴訟法第四百六十六條之一第一項
但書或第二項（詳附註）所定關係之釋明文書影本。
其餘上訴人均不得上訴。
中      華      民      國    九十二    年      七      月      二      日
                                              書記官  陳  樂  觀
附註：
民事訴訟法第四百六十六條之一（第一項、第二項）：
對於第二審判決上訴，上訴人應委任律師為訴訟代理人。但上訴人或其他法定代理人
具有律師資格者，不在此限。
上訴人之配偶、三親等內之血親、二親等內之姻親，或上訴人為法人、中央或地方機
關時，其所屬專任人員具有律師資格並經法院認為適當者，亦得為第三審訴訟代理人
。


司法院資訊處製作；財團法人民間司法改革基金會備份。
